【裁判字號】    99,上易,1064
【裁判日期】    991201
【裁判案由】    竊盜
【裁判全文】
臺灣高等法院高雄分院刑事判決        99年度上易字第1064號
上  訴  人  臺灣高雄地方法院檢察署檢察官
被      告  陳良亦
上列上訴人因被告竊盜案件，不服臺灣高雄地方法院99年度易字
第503 號中華民國99年8 月20日第一審判決（起訴案號：臺灣高
雄地方法院檢察署98年度偵字第34709 號），提起上訴，本院判
決如下：
    主  文
上訴駁回。
    理  由
一、公訴意旨略以：被告陳良亦意圖為自己不法之所有，於民國
    98年8 月8 日不詳時間，以不詳方式，自王敏惠所經營位於
    高雄縣旗山鎮○○○路136-4 巷15號之「3K檳榔攤」兼住宅
    後方防火巷穿越鋁門窗侵入上開房屋之1 樓內（侵入住宅部
    分未據告訴），並徒手竊取該屋1 樓內之現金新臺幣（下同
    ）3 萬5,000 元、七星牌香煙10條、峰牌香煙2 條、長壽10
    號牌香煙2 條、長壽6 號牌香煙2 條、男用皮包（內含王敏
    惠之夫林明富汽機車行照及駕照共4 張）、女用皮包（內含
    王敏惠之身分證、健保卡、郵局及第一商業銀行提款卡各1
    張、現金1 萬元、人民幣300 元），嗣於同日上午9 時許，
    王敏惠起床後發現1 樓遭竊，隨即報警處理，經警採集現場
    可疑指紋送驗結果，發現竊案現場之鐵櫃抽屜內七星牌香煙
    盒膠膜上及木抽屜內塑膠資料夾上均有被告之右手及左手中
    指指紋，因認被告涉犯刑法第320 條第1 項之竊盜罪嫌等語
    。
二、按犯罪事實應依證據認定之，無證據不得認定犯罪事實；不
    能證明被告犯罪者，應諭知無罪之判決，刑事訴訟法第154
    條第2 項、第301 條第1 項前段分別定有明文。復事實之認
    定，應憑證據，如未能發現相當證據，或證據不足以證明，
    自不能以推測或擬制之方法，為裁判基礎；又認定不利於被
    告之事實，須依積極證據，苟積極證據不足為不利於被告事
    實之認定時，即應為有利被告之認定，更不必有何有利之證
    據；再認定犯罪事實，所憑之證據，雖不以直接證據為限，
    間接證據亦包括在內，然無論直接或間接證據，其為訴訟上
    之證明，須於通常一般之人均不致於有所懷疑，而得確信其
    為真實之程度者，始得據之為有罪之認定，倘其證明尚未達
    到此一程度，而有合理性懷疑之存在時，即無從為有罪之認
    定（最高法院30年上字第816 號、40年臺上字第86號、76年
    臺上字第4986號判例意旨參照）。
三、證據能力部分：
    按被告以外之人於審判外之陳述，雖不符刑事訴訟法第159
    條之1 至之4 之規定，然經當事人於審判程序同意作為證據
    ，法院審酌該言詞陳述或書面陳述作成時之情況，認為適當
    者，亦得為證據，同法第159 條之5 第1 項定有明文。本判
    決下列所引用之證據，屬被告以外之人在審判外陳述之傳聞
    證據部分，除依刑事訴訟法第159 條之1 至第159 條之4 規
    定得為證據者外，其餘業經被告及檢察官於審理中同意作為
    證據（本院卷第21頁），本院審酌該等傳聞證據作成時之狀
    況，並無違法或不當等不宜作為證據之情形，依前開說明，
    均得作為證據。
四、公訴意旨認被告涉有上揭竊盜罪嫌，無非係以證人即告訴人
    王敏惠及其配偶林明富於警詢、偵查中之指訴、被告母親陳
    來紅及友人李惠玲、蔣子廣於偵查中之證述、內政部警政署
    刑事警察局（下稱刑事警察局）98年9 月21日刑紋字第0980
    129059號鑑驗書、高雄縣政府警察局旗山分局刑案現場勘察
    報告等為主要論據。惟訊據被告堅詞否認上開竊盜犯行，辯
    稱：案發前晚其與朋友在KTV 唱歌至案發當日凌晨，因酒醉
    即由朋友送回家，並未前往案發地點，且其從事販售香煙業
    務員工作，有販售香煙與該檳榔攤，平常會翻查檳榔攤內之
    香煙查看有無過期並補新貨，並曾向商家收回菸害防制法文
    宣而翻動資料夾，可能因此遺留指紋在香煙盒膠膜及資料夾
    上面等語。
五、本件案發後，經警前往「3K檳榔攤」後方住宅搜證，於1 樓
    木製辦公桌抽屜「塑膠資料夾」及地板鋁製抽屜內「七星牌
    香煙塑膠膜」上採得被告左中指、右中指指紋等情，有卷附
    之刑事警察局鑑驗書及現場勘察報告（偵卷第18-24 頁）在
    卷可憑。惟查：
(一)、證人即與告訴人王敏惠共同經營「3K檳榔攤」之林鄭玉英（
    王敏惠婆婆）於原審證稱：前揭檳榔攤平常均係其在經營，
    其在叫貨，其有向被告叫貨，香煙都放在檳榔攤的盒子裡面
    ，被告是一整條賣，若有散裝，被告會幫忙拿去擺放，故那
    些香煙被告可能摸到；其不識字，故會請被告幫忙事情；被
    告有時會幫其從抽屜裡面拿東西出來；塑膠資料夾放在木製
    桌子抽屜裡，其有時會拿出來找東西，被告會幫忙找，故被
    告有可能會摸到資料夾；有將檳榔攤賣不完的香煙，再放進
    鐵櫃裡；王敏惠有在上班，所以家裡情形比較不清楚等語綦
    詳（原審卷第42-44 頁）。而林鄭玉英係屋主林明富之母親
    及告訴人王敏惠之婆婆，並實際負責經營「3K檳榔攤」之業
    務，且因買賣香煙之生意往來關係，而長期與從事販售香煙
    業務之被告接觸，則其對於雙方交易香煙過程、被告有無協
    助擺放香煙及從抽屜內取出物品、未販賣完畢香煙有無放回
    鐵櫃內等，本於親身經歷所為完整之陳述，自較證人王敏惠
    為清楚，況其係本件竊盜之被害人之一，與被告又僅有生意
    往來關係，衡情應無刻意偏頗被告之可能，所述內容應可採
    信，足見被告基於業務所需及服務客戶等因素，確有翻查林
    鄭玉英家中香煙及幫忙處理其他事務，而有碰觸香煙及資料
    夾之可能。是被告辯稱：其曾翻查檳榔攤內香煙及翻動抽屜
    內資料夾，因此有他的指紋在香煙、資料夾上面等語，尚非
    全然無據。
(二)、再者，依高雄縣政府警察局旗山分局製作之現場勘察報告、
    照片及證人林明富之證詞（偵卷第23-24 、27-33 頁），顯
    示歹徒係以剪斷上址住宅後方鋁窗鐵條方式侵入，且天花板
    有遭翻動，然經警前往該址搜證，僅於1 樓木製辦公桌抽屜
    「塑膠資料夾」及地板鋁製抽屜內「七星牌香煙塑膠膜」上
    採得被告左中指、右中指指紋，此外並未於其他處所如鋁窗
    鐵條、天花板等採集到被告之指紋等情，有刑事警察局鑑驗
    書及現場勘察報告（偵卷第18-24 頁）在卷可憑，足見行竊
    者進入前揭處所，有先經過、碰觸鋁窗欄杆及天花板，且鋁
    窗之鐵欄杆係極易吸附指紋之材質（案發地點之鋁窗鐵條外
    觀新穎，並未有繡蝕而難以留存指紋之情形；參見偵卷第29
    頁之現場照片），而天花板亦因日久未清理而佈滿灰塵，自
    易留下指紋，然員警均未在各該處所採集到被告之指紋，故
    被告是否係本件行竊歹徒，已有疑義；又縱認行竊者為避免
    留下指紋遭查獲，刻意戴手套潛入屋內行竊，顯見行竊者之
    思慮縝密，於行竊前已擬定周詳之犯罪計畫，為避免留下相
    關跡證為警循線查獲，才會刻意以雙手戴手套方式鋸斷鋁窗
    鐵條後入內行竊，而配戴手套既無礙竊取屋內之香煙、皮包
    及金錢等財物，則行竊者又豈會於拿取香煙及翻動塑膠資料
    夾時脫下手套，並留下自己犯罪跡證於現場，徒增遭警查獲
    之風險，亦與常理不符；基此，在其無他積極證據佐證下，
    自難僅憑上開香煙塑膠膜及資料夾上採得被告指紋，即以推
    測或擬制之方法，認定本件竊盜係被告所為。
(三)、又證人即被告友人李惠玲於檢察事務官詢問時證稱：98年8
    月7 日當天晚上約10、11時，和被告、證人蔣子廣等人一起
    去博仁醫院附近的享溫馨KTV 唱歌，唱到約隔日凌晨1 、2
    時左右，由其開車載被告回家，大約半小時後才到被告家，
    證人蔣子廣則由其另一友人載回家等語（偵卷第55頁），核
    與證人即被告同事蔣子廣於檢察事務官詢問時證稱：98年8
    月7 日晚上跟被告、李惠玲一起去博愛路上某KTV 唱歌，約
    8 月8 日凌晨1 時30分左右離開，當天被告由證人李惠玲開
    車送回家，其則另由友人載回等語相符（偵卷第55-56 頁）
    ，另證人即被告母親陳來紅於檢察事務官詢問時亦證稱：被
    告於98年8 月8 日約凌晨2 時30分過後回家，一回來就睡覺
    ，因被告回家其醒來後，就睡不著，一直到清晨5 點多起床
    ，仍看到被告在睡覺，期間均未聽到被告出去的聲音，因颱
    風故被告未上班等語（偵卷第55頁），已難排除被告於案發
    時間即98年8 月8 日在家中之可能。況且，證人王敏惠於檢
    察事務官詢問時證稱：我們於98年8 月8 日上午9 點多發現
    住處遭竊；我有聽到聲音，但我以為是颱風造成，因為當晚
    有颱風，後來我回想那聲音應該是竊賊不小心碰到什麼東西
    或是摔倒的聲音，我們當天（98年8 月8 日）凌晨4 點多才
    去睡覺，但睡著之後，感覺上過了一、二個小時就聽到那個
    聲音等語（偵卷第46頁），可知歹徒係於98年8 月8 日清晨
    5 、6 點至7 、8 點左右入內行竊，當時又適逢莫拉克颱風
    侵襲南臺灣，此乃眾所皆知之事實，一般人應會避免在颱風
    來襲期間外出，且被告之住居所均位於高雄市（此據被告供
    述在卷，並有其年籍資料在卷可參），距案發地點之高雄縣
    旗山鎮，相隔數十公里之遠，則被告是否會在颱風來襲之清
    晨時刻，特定自高雄市前往高雄縣旗山鎮行竊，亦有疑義。
    再參諸證人即屋主林明富於檢察事務官詢問時證稱：我們事
    後發現竊賊原先不知道從廚房到客廳的門是可以打開的，就
    想從天花板翻過去，但後來竊賊發現可以經過就從門過去了
    ，所以天花板有一塊板子被翻開等語（偵卷第47頁），可知
    行竊歹徒對於上址1 樓內部擺設及隔間之實況不甚熟悉；然
    由證人王敏惠於警詢證述：至案發時其等與被告交易香煙約
    有3 年之久等語，及證人林鄭玉英於原審證述：被告有時會
    進入屋內上廁所等情相互勾稽，可知被告因長期前往上址販
    售香煙，對於該址1 樓內部之擺設及隔間等情並不陌生，對
    於廚房到客廳的門是可以打開一節應悉數知情，並不會想從
    天花板翻過去而翻動天花板；佐以被告持用0000000000號行
    動電話，於98年8 月8 日基地台位置均顯示在高雄市區，並
    未出現在高雄縣旗山鎮等情，亦有該門號之基地台查詢資料
    可憑（偵卷第4 、34-38 頁），益見被告辯稱：本件竊盜並
    非其所為等情，應可採信。
(四)、至檢察官上訴意旨雖以：被告就其公司如何告知98年8 月8
    日不必上班一節，其歷次所辯及證人陳來紅之證述，多有所
    矛盾云云。惟按認定犯罪事實應依證據，為刑事訴訟法所明
    定，被告否認犯罪事實所持之辯解，縱屬不能成立，仍非有
    積極證據足以證明其犯罪行為，不能遽為有罪之認定。本件
    被告關於其當日係前往公司才知悉不用上班、或事先接到公
    司電話而知悉不用上班，所述前後不一且與證人陳來紅所證
    未臻一致，然非有其他積極證據足以證明涉犯竊盜之犯罪行
    為，否則仍不能遽為有罪之認定，就此而言，尚難據此即認
    被告有為本件竊盜犯行。又衡諸一般人之記憶力、表達力、
    觀察力非一，或因時間流逝而記憶減損、或因感受度不同而
    印象不深刻，本件被告於偵、審階段，距案發當日既已相隔
    數月之久，故就時間、何人載送等相關日常生活、活動之細
    節因而記憶錯誤，而與證人李惠玲、蔣子廣所證內容或略有
    出入，尚難認有違常情，況被告並無自證無罪之義務，是其
    否認犯罪所持之辯解縱無可取，揆諸上開說明，仍不得因此
    資以為反證其犯罪之論據。
(五)、本件檢察官所指遺留於前揭各該處所物品上之被告指紋，究
    否係被告行竊時所遺留，未達通常一般之人均不致於有所懷
    疑，而得確信其為真實之程度，而有合理可疑。檢察官所舉
    之證據，既不足證明被告涉有本件竊盜犯行，揆諸首揭說明
    ，係屬不能證明被告犯罪，自應為無罪之諭知。
六、綜上所述，被告前開所辯，應屬可採。從而公訴人所持之前
    開論據，均無法採為認定被告犯罪之證據；此外，復查無其
    他積極證據足資證明被告有何竊盜之犯行，被告被訴竊盜罪
    自屬不能證明。
七、原審因而以不能證明被告犯竊盜罪，而為被告無罪之諭知，
    核無違誤；檢察官猶執前詞，指摘原判決不當，為無理由，
    應予駁回。
據上論結，應依刑事訴訟法第368 條，判決如主文。
本案經檢察官張益昌到庭執行職務。
中    華    民    國    99    年    12    月    1     日
                  刑事第三庭    審判長法  官   莊崑山
                                      法  官   莊松泉
                                      法  官   唐照明
以上正本證明與原本無異。
不得上訴。
中    華    民    國    99    年    12    月    1     日
                                      書記官   黃琳群

司法院資訊處製作；財團法人民間司法改革基金會備份。
